【裁判字號】    98,上易,259
【裁判日期】    981125
【裁判案由】    損害賠償
【裁判全文】
臺灣高等法院臺中分院民事判決  98年度上易字第259號
上  訴  人  甲○○
                        號
訴訟代理人  陳青來律師
被 上 訴人  乙○○
上列當事人間請求損害賠償事件，上訴人對於中華民國98年5月
27日臺灣彰化地方法院97年度訴字第987號第一審判決提起上訴
，本院於98年11月11日言詞辯論終結，判決如下：
    主  文
原判決關於駁回上訴人後開第二項之訴部分，及該部分訴訟費用
之裁判廢棄。
被上訴人應給付上訴人新台幣參拾柒萬參仟陸佰零肆元，及自民
國97年10月8日起至清償日止，按年息百分之5計算之利息。
其餘上訴駁回。
除確定部分外，第一、二審訴訟費用，由被上訴人負擔10分之3
，餘由上訴人負擔。
    事實及理由
一、上訴人主張：
  (一)被上訴人於民國97年1月10日下午駕駛車牌號碼7V-4289號自
    用小貨車（下簡稱甲車），沿彰化縣員林鎮田中央巷391巷
    由東往西方向行駛，於同日下午1時35分左右行經田中央巷
    交岔路口前時，本應注意遵守道路交通號誌，遇紅燈時禁止
    通行，不得超越停止線或進入路口，竟疏未注意，而闖越紅
    燈駛入交岔路口，直接撞擊上訴人駕駛車牌號碼NG-0177號
    自用小客車（下簡稱乙車）左前車頭，致上訴人受有急性頸
    椎周圍炎、頸椎鞭性傷害、第三至第七頸椎中央椎間盤突出
    、後側韌帶骨化致脊髓壓迫、第四至第七頸椎狹窄等傷害，
    並產生後頸痛、頭痛、重度失眠等後遺症。
  (二)本件車禍經臺灣省彰化縣區車輛行車事故鑑定委員會鑑定結
    論，係被上訴人未依號誌指示闖紅燈行駛，為肇事原因，上
    訴人依號誌綠燈指示遵行，並無肇事因素。
  (三)請求被上訴人損害賠償明細如下：
  1.醫療費用：
    員林何醫院診療支出新台幣（下同）1,160元，順天堂接骨
    所診療支出1,000元，草屯蔡維昇整復診療支付900元，萬德
    堂中醫診所診療支出700元，永靖鄉江鎮仰整復推拿診療支
    出1,600元，梧棲童綜合醫院診療支出880元，台中安緒有限
    公司支出20,190元，草屯勝祥醫療器材行支出3,000元，員
    林勝安青草店支出1,280元，合計支出30,710元。
  2.增加生活需要費用：
    上訴人自行開車前往醫療院所就醫及至醫療器材行購買醫療
    器材、藥品等，合計支出汽油燃料費用5,864元。
  3.減少勞動能力之損害：
    上訴人係盛街行負責人，從事農業科技及天然物研發工作，
    並在環球技術學院兼任講師，因本件車禍受傷，產生後頸痛
    、頭痛、重度失眠等後遺症，僅能維持一半工作量，依上訴
    人受傷時58歲算至法定退休年齡65歲為止，尚有7年勞動期
    間，爰以每月1萬元並按霍夫曼計算法扣除中間利息，核算
    出減少勞動能力損失為736,032元。
  4.精神慰撫金：
    上訴人因本件車禍受傷，並遺有後頸痛、頭痛、重度失眠等
    後遺症，造成永久性傷害，身心重創，爰請求非財產上之損
    害賠償120萬元。
  5.汽車修理費用：
    上訴人因本件車禍，造成乙車毀損，合計支出修繕費用18萬5
    千元。
  (四)上訴人為研究所畢業，現在南投市○設○街行，從事農業科
    技及天然物研發工作，每月平均收入7萬5千元，並在環球技
    術學院兼任講師。
  (五)對於員林何醫院回函沒有意見。
  (六)上訴人發生車禍後未立即前往臺中榮民總醫院就診，所以該
    醫院結論當然無法確定與本件車禍有關。再加以上訴人於本
    件車禍發生前並無上述症狀，且本件車禍發生後未再發生第
    二次車禍，故上述症狀應為本件車禍所造成。況且，該醫院
    劉醫師未看上訴人疼痛處，亦未檢查上訴人腦部，只拍Ｘ光
    片及掃瞄，對於神經的傳達問題也沒有檢查。上訴人腦部確
    存有後遺症，但是醫師都沒有檢查。上訴人每晚9點多就想
    睡覺，開車時間也無法太久，所以上訴人後遺症與本件車禍
    有關。
  (七)爰依侵權行為損害賠償之法律關係，請求被上訴人應給付上
    訴人2,159,142元，及自起訴狀繕本送達被上訴人之翌日起
    至清償日止，按年息百分之5計算之利息，並陳明願供擔保
    請准宣告假執行等語（於本院減縮請求為1,164,590元本息
    ）。
二、被上訴人則辯稱：
  (一)本件車禍發生時間為97年1月10日，惟上訴人前往童綜合醫
    院就診時間為97年6、7月間，相距6個月，且其診斷內容為
    後頸痛、頭痛、重度失眠等，與本件車禍難認有因果關係。
  (二)上訴人請求損害賠償項目大都無據，金額過高，且與本件車
    禍無關，茲分述如下：
  1.醫療費用：
    員林何醫院、萬德堂中醫診所就診，雖有醫療收據，但無
      醫師診斷證明書，尚難證明該醫療內容與本件車禍有因果
      關係存在，故其請求實無依據。
    順天堂接骨所、草屯蔡維昇整復、永靖鄉江鎮仰整復推拿
      就診，皆非衛生署核准醫療院所開立之收據，難認其醫療
      行為與本件車禍有因果關係，故其請求無據。
    台中安緒有限公司開出品名為附表之發票3紙，內容未載
      明何種藥物亦無醫師處方，應予扣除。
    草屯勝祥醫療器材行、員林勝安青草店之收據，既無醫囑
      ，亦無器材品名及草藥內容，尚難證明與本件車禍所受傷
      害有關，故其請求無據。
  2.增加生活需要費用：
    上訴人主張交通費用部分，係其往返醫療院所就診，及購買
    醫療器材、藥品所生，因上訴人所提相關醫療費用單據無從
    證明與本件車禍受傷有因果關係，故該部分請求亦屬無據。
  3.減少勞動能力之損害：
    上訴人未提出勞動力減損證明及每月1萬元之計算依據，故
    此部分請求無據。
  4.精神慰撫金：
    上訴人請求金額顯屬過高。
  5.汽車修理費：
    本件損害賠償原係刑事附帶民事訴訟事件，刑事部分為過失
    傷害案件，惟乙車毀損非過失傷害行為所侵害之客體，故於
    本件訴訟請求，洵屬無據。
  (三)被上訴人擔任管理花苗及配送工作，月入約2萬4千元，名下
    有不動產。被上訴人配偶罹患重度躁鬱症，目前在草屯療養
    院調養，故經濟負擔相當沈重。
  (四)尊重醫院回函及鑑定報告。
  (五)本件車禍發生時間為96年1月10日，一般有發生體傷時始移
    狀送交通警察大隊處理，再加以上訴人延至96年1月29日才
    前往員林何醫院就診，與車禍發生時間相距2、3星期，故難
    認上訴人受傷與本件車禍有關。況且，兩造就乙車損害賠償
    問題持續進行協調，上訴人未曾提及體傷問題，更無法確認
    上訴人在本件車禍發生前有無上述症狀存在，故難認其間有
    因果關係存在。
  (六)從而，上訴人請求被上訴人損害賠償，洵屬無據，請求駁回
    上訴人之訴等語。
三、原審審酌兩造提出之攻擊防禦方法後，判決駁回上訴人之訴
    及其假執行之聲請。上訴人不服，提起上訴，於本院減縮後
    訴之聲明：(一)原判決關於駁回下開第二項部分廢棄；(二)被上
    訴人應給付上訴人1,164,590元，及自原審附民起訴狀繕本
    送達被上訴人之翌日起至清償日止，按年息百分之5計算之
    利息；(三)第一、二審訴訟費用由被上訴人負擔（上訴人其餘
    敗訴部分，未據上訴人聲明不服）。被上訴人於本院答辯聲
    明：(一)上訴駁回；(二)第一、二審訴訟費用由上訴人負擔。
四、兩造不爭執事項：
  (一)本件車禍發生於97年1月10日下午1時35左右，被上訴人駕駛
    甲車行經前述交岔路口時撞擊上訴人所駕駛乙車。
  (二)被上訴人因本件車禍業經原法院刑事庭以97年度交易字第18
    3號刑事判決，以業務過失傷害罪判處有期徒刑4月確定。
  (三)上訴人迄今尚未領取強制汽車責任保險金。
五、兩造爭執事項：
  (一)上訴人受有急性頸椎周圍炎、頸椎鞭性傷害、第三至第七頸
    椎中央椎間盤突出、後側韌帶骨化致脊髓壓迫、第四至第七
    頸椎狹窄等傷害，並產生後頸痛、頭痛、重度失眠等後遺症
    ，與本件車禍有無因果關係存在？
  (二)上訴人請求各種損害賠償項目及金額，是否於法有據？
六、上訴人主張：兩造於上揭時地各自駕駛甲、乙車，發生碰撞
    車禍，被上訴人並因此經原法院刑事庭以業務過失傷害罪判
    處有期徒刑4月確定等情，業據提出醫療費用收據影本、醫
    院診斷證明書等件為證，並經本院及原審調閱上開刑事卷宗
    審認無訛，堪信為真實。上訴人於民事庭追加車輛毀損部分
    請求賠償，基於同一事實及紛爭一次解決，應予准許。雖被
    上訴人辯稱原審囑託行政院國軍退除役官兵輔導委員會臺中
    榮民總醫院（下稱台中榮民總醫院）鑑定結果，認上訴人非
    因本件車禍導致急性頸椎周圍炎、頸椎鞭性傷害、第三至第
    七頸椎中央椎間盤突出、後側韌帶骨化致脊髓壓迫、第四至
    第七頸椎狹窄等傷害，並產生後頸痛、頭痛、重度失眠等後
    遺症，故其不負侵權行為責任云云。惟查依車禍撞擊後乙車
    外觀顯示，上訴人之車頭引擎蓋左前方凹陷嚴重毀壞，足見
    甲車施加撞擊力之大，此有照片及估價單在卷可稽（見附民
    卷第28至29頁），則上訴人在車內突受劇烈撞擊情況下，難
    認大力震動時身體無恙，尤其脆弱之頸部保持安然無虞。且
    一般頸椎鞭性傷害大部分由車禍造成，所謂鞭性傷害（Whip
    lash injury）指的是頸椎突然受到屈曲－伸張方向的加速
    度變化，而造成頸關節椎體、周圍軟組織肌肉、肌腱、韌帶
    受傷；大部分見於車禍（急速減速－急速停止過程中，慣性
    與加速度變化造成傷害）；易言之，頸椎鞭性傷害常見於車
    禍事故傷害等情，此有卷附之員林何醫院98年8月20日何字
    復第000000000號、98年10月19日何字第09810190001號函各
    一件附卷可稽（見本院卷第39、40頁、61頁）。再者，員林
    何醫院前開函文附有解說表，解說表上有4張說明圖，均明
    確說明頸椎急速過度伸張、過度屈曲，是造成頸椎鞭性傷害
    之原因。參酌本件車禍發生後上訴人因傷而有就醫紀錄，且
    本件車禍發生之原因係被上訴人未注意遵守道路交通號誌，
    遇紅燈時，不得超越停止線或進入路口，竟闖越紅燈駛入交
    岔路口，直接撞擊上訴人駕駛車牌號碼NG-0177號自用小客
    車左前車頭，被上訴人應負全部過失責任，而上訴人不負任
    何過失責任，應認上訴人所受上開傷害，與被上訴人之過失
    行為有相當因果關係，自應負損害賠償責任。而上訴人發生
    本件車禍後因前往另醫院就醫，而未立即前往台中榮民總醫
    院就診，故該醫院當然無法確定上訴人之傷害與本件車禍有
    關。再者，上訴人因本件車禍，經童綜合醫療社團法人童綜
    合醫院施以頸椎核子共振檢查，顯示第三至第七頸椎中央椎
    間盤突出、後側韌帶骨化致脊髓壓迫、第四至第七頸椎狹窄
    等傷害，致遺有後頸痛、頭痛、重度失眠等症狀，此有該醫
    院神經內科主任楊自強所出具之診斷證明書一紙可稽（見原
    審98年1月15日補正狀證一），則臺中榮民總醫院98年4月20
    日中榮醫企字第0980005792號函覆稱：「(一)其致病原因（指
    上訴人）難以認定係車禍所造成。臨床症狀（後頸痛、失眠
    等）可能因為外力造成頸椎鞭性傷害引起後頸痛。後頸痛可
    致失眠，失眠也可產生後頸痛。(二)醫學影像檢查（頸椎磁振
    造影）無法判斷是車禍所致。影像檢查所見頸椎之病變，可
    因外傷、老化、長期姿勢不良或頸椎疾病所致。…」等語，
    與事實不符，不能採信，本院自得依現存證據，及上開員林
    何醫院復函及所附資料並相關網站連結資訊（見本院卷第40
    頁）認定事實，並採為判決之基礎。上訴人主張被上訴人過
    失傷害上訴人之身體健康，自應負損害賠償責任，應屬可採
    。
七、按汽車、機車或其他非依軌道行駛之動力車輛，在使用中加
    損害於他人者，駕駛人應賠償因此所生之損害；不法侵害他
    人之身體或健康者，對於被害人因此喪失或減少勞動能力，
    或增加生活上之需要時，應負損害賠償責任；不法侵害他人
    之身體、健康者，被害人雖非財產上之損害，亦得請求賠償
    相當之金額；又不法毀損他人之物者，被害人得請求賠償其
    物因毀損所減少之價額；民法第191條之2、193條第1項、19
    5條第1項、196條分別定有明文。茲就上訴人主張之各項損
    害賠償是否准許，茲分述之：
  (一)醫療費用：上訴人請求醫療費用，固據其提出醫療費用單據
    為證，惟其中順天堂接骨所診療支出1,000元，草屯蔡維昇
    整復診療支付900元，永靖鄉江鎮仰整復推拿診療支出1,600
    元，台中安緒有限公司支出20,190元，草屯勝祥醫療器材行
    支出3,000元，員林勝安青草店支出1,280元部分，既經被上
    訴人否認真正，上訴人未再舉證以實其說，自不得請求，其
    餘共2,740元部分係經專科醫師診所出具之醫療收據，及為
    醫療行為所必要費用之支出，其請求自應准許。
  (二)交通費用（增加生活需要費用）：上訴人因本件車禍，經童
    綜合醫療社團法人童綜合醫院施以頸椎核子共振檢查，顯示
    第三至第七頸椎中央椎間盤突出、後側韌帶骨化致脊髓壓迫
    、第四至第七頸椎狹窄等傷害，致遺有後頸痛、頭痛、重度
    失眠等症狀，此有該醫院神經內科主任楊自強所出具之診斷
    證明書可稽，自當往返醫院接受治療。本院參酌上訴人車禍
    受傷後確有回診治療，其請求往返醫療院所、醫療器材行等
    支出之交通費用5,864元，有其計算明細及醫院就診收據為
    憑，其請求於法有據，亦應准許。
  (三)減少勞動能力之損害：上訴人雖稱其因本件車禍受有急性頸
    椎周圍炎、頸椎鞭性等傷害，致僅能維持一半的工作量，每
    月請求五千元之勞動能力減少之損失，一年勞動能力減少之
    損失為六萬元，至65歲止，一次請求之金額為368,016元云
    云。惟童綜合醫院、員林何醫院均復稱無法鑑定上訴人減少
    勞動能力等語，有各該醫院函一件附卷可稽，既未能送經醫
    院鑑定，上訴人舉證其有勞動能力減少損害，自有不足，故
    其此部分之請求不能准許。
  (四)精神慰撫金：上訴人主張其因本件車禍受有急性頸椎周圍炎
    、頸椎鞭性等傷害，受有精神上之痛苦，爰請求600,000元
    之精神慰撫金等語，被上訴人抗辯其請求之金額過高等語。
    按慰藉金之賠償須以人格權遭遇侵害，使精神上受有痛苦為
    必要，其核給之標準固與財產上損害之計算不同，然非不可
    斟酌雙方身分資力與加害程度，及其他各種情形核定相當之
    數額（最高法院51年度台上字第223號判例可資參照）。本
    件上訴人為高雄醫學院藥學系畢業，係盛街行負責人，從事
    農業科技及天然物研發工作，月入7萬5千元，並為環球技術
    學院兼任講師；有不動產房屋3棟，及汽車一輛；被上訴人
    係初中肄業，在國姓鄉種苗場上班，月入2萬4千元，有房屋
    2棟及土地4筆，名下有車輛等情，業據其分別陳明在卷，復
    有卷附稅務電子閘門資料查詢表、上訴人在原審所提被上訴
    人財產清單等件在卷可參。本院審酌上情，及上訴人所受傷
    勢之情況，認請求精神慰撫金25萬元，方為妥適，上訴人此
    部分之請求，於法有據，應予准許，超過此部分之請求，於
    法不合，應予駁回。
  (五)車輛修繕費用：上訴人主張其賓士廠牌NG-0177號自用小客
    車因本件車禍致毀損，經修繕後支出修繕費用18萬5千元等
    情，業據提出照片、統一發票、汽車行車執照等件為證，此
    有統一發票、汽車行車執照均影本在卷可稽（見原審卷第28
    至31頁、本院卷第67至69頁），此部分上訴人減縮請求賠償
    16萬元。按因故意或過失，不法侵害他人之權利者，負損害
    賠償責任；復按不法毀損他人之物者，應向被害人賠償其物
    因毀損所減少之價值，民法第184條第1項前段及第196條分
    別定有明文。再按物被毀損時，被害人依民法第196條規定
    請求物被毀損所減少之價額，得以必要之修復費用為估定之
    標準（最高法院77年5月17日77年度第9次民事庭會議決議參
    照）。上訴人主張系爭車輛因本件車禍受損送修，僅請求修
    理費160,000元，其中零件費用5萬元部分係新零件，5萬元
    係中古零件，其餘為工資費用，並據提出受損照片及估價單
    為據，再依系爭車輛受損情形觀之，其車頭已扭曲變形，系
    爭車輛有關新零件5萬元部分之修復，既以新零件更換被損
    害之舊零件，則在計算損害賠償額時，自應將其中新零件折
    舊部分予以扣除。而依行政院所發布之固定資產耐用年數表
    及固定資產折舊率表，自用小客車之耐用年數為5年，依定
    率遞減法每年應折舊369/1000，系爭車輛為82年1月出廠，
    有汽車行車執照影本附卷可稽（見參本院卷第67頁），至97
    年1月10日車禍發生日止已逾5年，據此以10之1計算折舊後
    價值，該車折舊後之價值剩5,000元，加上減縮後請求之工
    資費用60,000元，及50,000元中古零件費用，則系爭車輛之
    損害金額應為115,000元。
  (六)綜上，上訴人因本件車禍事故得請求被上訴人賠償醫療費用
    2,740元、交通費用5,864元、精神慰撫金25萬元，車輛之修
    繕費11,5000元，合計373,604元（計算式：2,740＋5,864＋
    250,000＋115,000＝373,604），此部分請求應予准許。逾
    此部分之請求，則為無理由，應予駁回。
八、綜上所述，上訴人本於侵權行為等之法律關係，請求上訴人
    給付373,604元，及自起訴狀繕本送達翌日即97年10月8日起
    至清償日止，按年息百分之5計算之利息部分，為有理由，
    應予准許。逾此所為請求，為無理由，應予駁回。原審就上
    開應准許部分，為上訴敗訴之判決，並駁回其假執行之聲請
    ，尚有未洽，上訴意旨求予廢棄改判，為有理由，爰由本院
    予以廢棄改判如主文第2項所示。至於上訴人之請求不應准
    許部分，原判決為上訴人敗訴之判決，並駁回其假執行之聲
    請，經核於法並無不合，上訴意旨求予廢棄改判，為無理由
    ，應駁回其上訴。
九、本件事證已臻明確，兩造所提其餘攻擊防禦方法及舉證，與
    判決結果不生影響，爰不一一論述。
十、據上論結，本件上訴為一部有理由，一部無理由，依民事訴
    訟法第450條、第449條第1項、第79條，判決如主文。
中    華    民    國    98    年    11    月    25    日
                民事第五庭    審判長法  官  林陳松
                                    法  官  鄭金龍
                                    法  官  王重吉
以上正本係照原本作成。
均不得上訴。
                                    書記官  林玉惠
中    華    民    國    98    年    11    月    25    日
                                                      Ｓ


司法院資訊處製作；財團法人民間司法改革基金會備份。
